【裁判字號】    97,上訴,1576
【裁判日期】    971021
【裁判案由】    誣告
【裁判全文】
臺灣高等法院高雄分院刑事判決        97年度上訴字第1576號
上  訴  人  臺灣高雄地方法院檢察署檢察官
被      告  甲○○
上列上訴人因被告誣告案件，不服臺灣高雄地方法院95年度訴字
第4199號中華民國97年7 月25日第一審判決（起訴案號：臺灣高
雄地方法院檢察署93年度偵字第13834 號），提起上訴，本院判
決如下：
     主  文
上訴駁回。
     理  由
一、公訴意旨略以：甲○○為趙崇傑（現由本院97年度上更一字
    第83號另案審理中）、趙培盛（另案通緝中）2 人之表舅，
    趙崇傑、趙培盛則為自菲律賓以貨櫃夾藏槍械走私入台集團
    之首腦，並在民國91、92年間多次成功走私槍械入台，渠兄
    弟2 人復因知悉警調等司法機關緝獲槍械有發放檢舉獎金之
    規定，竟為詐領檢舉獎金，趙崇傑先於91年年底向友人許福
    泰（現由本院96年度上更一字第246 號另案審理中）以走私
    香菸為由，向許福泰借款新台幣（下同）300 萬元，趙崇傑
    即於92年3 月21日偕同許福泰赴菲律賓參訪煙廠，惟趙崇傑
    實係以許福泰所借之款項購買制式手槍20把，許福泰警覺事
    態有變，於92年3 月28日返國後，遍尋趙崇傑欲索回借款未
    獲，趙崇傑遠避中國大陸，並囑請趙培盛再赴菲律賓利用上
    開款項蒐購槍械，且將前開20把制式手槍走私入台及安排陷
    害許福泰走私槍械之陷阱，趙培盛、朱浚德（經最高法院94
    年度台上字第6723號判處有期徒刑6 年8 月確定）、于寶文
    （經最高法院96年度台上字第720 號判處有期徒刑9 年確定
    ）、許迺欣（經本院95年度上更二字第6 號判處有期徒刑10
    年確定）等人，將前揭取得之約計51把長短槍械夾藏在木頭
    製品之空隙內，復裝入WFHU0000000 號貨櫃，由陽明海運股
    份有限公司船名MARTRAVELLER307N308 航次運往高雄港，趙
    培盛與于寶文則於92年4 月29日搭機返台，于寶文於隔日即
    前往調查局高雄海調站（以下簡稱高雄海調站）以化名「劉
    德華」製作「『阿泰』等人涉嫌以漁船走私槍械入台。」之
    檢舉筆錄。趙培盛嗣於92年4 月30 日14 時30分許，與甲○
    ○、不知情之陳益樂約許福泰在高雄紅毛港南星計畫大門口
    見面，佯向許福泰告知其所出資供走私之300 萬元將於近日
    內還款，實則由甲○○當下熟記許福泰之面孔，隨後由趙培
    盛、調查局調查員蔡俊士（因本案涉犯貪污治罪條例現由臺
    灣高雄地方法院另案審理中）偕同甲○○向檢察官陳正達（
    因本案涉犯貪污治罪條例現由臺灣高雄地方法院另案審理中
    ）檢舉「阿泰」（即許福泰）涉嫌走私槍械之事（公訴檢察
    官於原審稱此係指92年4 月30日及92年5 月9 日二份檢舉筆
    錄，原審二卷第204 頁背面）。嗣於92年5 月13日，趙培盛
    將該等夾藏於中空原木段內以貨櫃走私入臺，先取走MP5 衝
    鋒槍1 把及制式子彈1 萬1000餘發，其餘之槍彈分裝於3 只
    寶麗龍箱內，並與蔡俊士擬定破獲許福泰以漁船走私槍械入
    台之計劃，詳列槍彈交貨地點、執行地點、現場圖、人員車
    輛配署等計劃後，在隔日上午由趙培盛電告許福泰等候當日
    通知，趙培盛並於當天13時許要求許福泰在14時40分前往高
    雄紅毛港南星計劃大門口見面，許福泰遂即招攬不知情之蔡
    正瓊駕駛車牌號碼ZE-652號計程車趕往高雄紅毛港南星計劃
    大門口，甲○○與不知情之黃錦龍即在許福泰到達後，引導
    許福泰至高雄市紅毛港海昌活動中心附近空地，此時甲○○
    指使2 名不詳姓名男子將內裝有槍械彈藥之保麗龍箱3 只搬
    運到許福泰所搭乘由蔡正瓊所駕駛之上開計程車後行李廂，
    許福泰甫出高雄紅毛港返回大寮途中，即在高雄中林路及中
    利路口為埋伏之調查局高雄海調站等單位人員夾車緝獲，查
    扣長短槍械共有49支，其中計有衝鋒槍2 支，各類型制式九
    ○手槍42支、點二二掌心雷手槍4 支，各類型子彈715 發，
    此際許福泰始知被趙崇傑、趙培盛兄弟設局構陷，當晚即在
    高雄看守所自殺尋死未果等語，因認被告甲○○涉犯刑法第
    169 條第1 項誣告罪嫌。
二、按被告未經審判證明有罪確定前，推定其為無罪；犯罪事實
    ，應依證據認定之，無證據不得認定犯罪事實。又不能證明
    被告犯罪或其行為不罰者，應諭知無罪之判決，刑事訴訟法
    第154 條、第301 條第1 項分別定有明文。次按認定犯罪事
    實所憑之證據，雖不以直接證據為限，間接證據亦包括在內
    ，然而無論直接證據或間接證據，其為訴訟上之證明，須於
    通常一般之人均不致有所懷疑，而得確信其為真實之程度者
    ，始得據為有罪之認定，倘其證明尚未達到此一程度，而有
    合理之懷疑存在而無從使事實審法院得有罪之確信時，即應
    由法院為諭知被告無罪之判決（最高法院76年台上字第4986
    號分別著有判例參照）。次按誣告罪之成立，須其申告內容
    完全出於憑空捏造，若所告尚非全然無因，衹因缺乏積極證
    明致被誣告人不受訴追處罰者尚難遽以誣告論罪；又誣告罪
    之成立以意圖他人受刑事處分或懲戒處分，而為虛偽之告訴
    告發報告者為要件。所謂虛偽係指明知無此事實故意捏造而
    言，若告訴人誤認有此事實或以為有此嫌疑，自不得指為虛
    偽，即難科以本罪（最高法院43年台上字第251 號、40年台
    上字第88號分別著有判例可供參照）。從而，若申告之內容
    並非憑空捏造，確屬真實，即令申告人確有使他人受刑事處
    分或懲戒處分之意圖，亦不能以誣告罪相繩。
三、公訴意旨認被告甲○○涉犯上開罪嫌，無非以：(一)甲○○確
    曾於上開時間與趙培盛、陳益樂及許福泰在高雄紅毛港南星
    計畫大門口見面。(二)甲○○曾於92年4 月30日至法務部調查
    局航業海員調查處高雄站（下稱高雄海調站）化名「劉德華
    」檢舉許福泰涉嫌走私槍械之事。(三)甲○○曾於92年5 月9
    日至臺灣高雄地方法院檢察署向檢察官陳正達檢舉許福泰涉
    嫌走私槍械之事等以為論據。惟訊據被告甲○○堅決否認有
    誣告犯行，辯稱：92年4 月30日我根本未到高雄海調站製作
    筆錄檢舉許福泰有何犯法之情事，同年5 月9 日我確有到陳
    正達檢察官那裡做筆錄，是因趙培盛告訴伊他哥哥趙崇傑要
    與許福泰走私槍枝，我說這事很重大，乃由趙培盛與蔡俊士
    到檢察官處作筆錄，我到檢察署並沒有說什麼，都是趙培盛
    講，我沒有檢舉許福泰走私槍枝等語。
四、經查：
  (一)92年4 月30日高雄海調站有下列檢舉許福泰走私槍械之筆錄
    ：
    1.被告甲○○之子黃帝裕曾於92年4 月30日至高雄海調站以
      其本名「黃帝裕」具名檢舉綽號「阿泰」之人涉嫌以漁船
      走私槍械之事，有調查筆錄1 份附於臺灣高雄地方法院檢
      察署94年度偵字第16154 號卷可參，並經原審調卷後附於
      原審二卷第187 至189 頁可供參照，該份筆錄上所留存之
      被詢問人指紋1 枚經鑑定結果，確認與黃帝裕之指紋相符
      ，有內政部警政署刑事警局94年5 月4 日刑紋字第094006
      5713號鑑定書1 份附卷可按（見原審二卷第168 頁）。準
      此，上開檢舉筆錄應與被告甲○○無關。其前揭犯行堪以
      認定。
    2.於同日另有化名「劉德華」之人在高雄海調站製作另份筆
      錄，內容同為檢舉綽號「阿泰」之人涉嫌以漁船走私槍械
      之事，有調查筆錄1 份附於臺灣高雄地方法院檢察署94年
      度偵字第16154 號卷可參，並經原審調卷後附於原審卷第
      185 至186 頁可供參照，該份筆錄之真實姓名對照表經原
      審當庭勘驗結果，確定製作筆錄之人並非是被告甲○○，
      但因該真實姓名對照表於原審法院94年度矚重訴字第2 號
      案中尚未提示及公開，故原審法院未便公開其真實姓名，
      僅就勘驗結果告知被告及檢察官，有勘驗筆錄1 份附卷可
      查（見原審二卷第203 頁）。又該份筆錄上所留存之被詢
      問人指紋1 枚雖未在內政部警政署刑事警局94年5 月4 日
      刑紋字第0940065713號鑑定書之鑑定範圍內，惟經證人即
      高雄海調站調查員蔡俊士於原審審理中證稱：「這個案子
      在甲○○出現之前，我們海調站就已經有人檢舉了，檢舉
      人的姓名對照表在卷內，根本不是甲○○…92年4 月30日
      ，甲○○絕對沒有到海調站製作筆錄，92年4 月30日筆錄
      裡面化名劉德華的筆錄，這個人不是被告，但也不是我個
      人，但是劉德華下面的指印是我蓋的。」、「（審判長問
      這個劉德華究竟是何人？）可以找的到，在我自己的案件
      裡面有出現，其實就是被告的兒子黃帝裕，在我的案子裡
      面已經有出庭做過證了。可以調94矚重訴2 號證人黃帝裕
      之筆錄就可以知道了。」「（審判長問為何要由你來蓋指
      印？）因為黃帝裕不願意他的身分曝光，不願意過院，所
      以他同意我在化名筆錄上簽名及蓋印，所以這份筆錄的確
      是我簽名、蓋印的」等語（見原審二卷第3 、5 頁），足
      徵，上開檢舉筆錄應與被告甲○○無關。
    3.於同日另有于寶文化名「劉德華」在高雄海調站製作另份
      筆錄，內容同為檢舉綽號「阿泰」之人涉嫌以漁船走私槍
      械之事，有調查筆錄及真實姓名對照表各1 份附於臺灣高
      雄地方法院檢察署94年度偵字第16154 號卷可參，並經原
      審調卷後附於原審二卷第198 至201 頁可供參照。準此，
      上開檢舉筆錄應與被告甲○○無關。
    4.綜上，足證被告甲○○確未於92年4 月30日至高雄海調站
      製作檢舉筆錄，上開卷附檢舉筆錄亦與甲○○無關，被告
      辯稱並未到高雄海調站製作筆錄檢舉許福泰走私槍械乙節
      ，應堪採信。
  (二)關於卷附之92年5月9日檢察官調查筆錄部分：
    1.陳正達檢察官係於92年5 月9 日上午10時15分，同時對甲
      ○○、陳益樂二人為訊問，檢察官先訊以：「本署有件檢
      舉阿泰案件，請作簡單秘密證人筆錄？」甲○○、陳益樂
      均答：「是」，檢察官繼訊以：「請配合海調站偵辦案？
      」二人均答稱：「好」，檢察官即諭知：請回並發交海調
      站人員等語，有該筆錄在卷可考（見偵查卷第29頁），足
      見該筆錄僅寥寥兩句而已，並未有檢舉許福泰走私槍械之
      情事，雖臺灣高等法院高雄分院檢察署檢察官葉清財於92
      年度查字第39號92年12月2 日訊問被告甲○○時，被告供
      稱曾於92年間某日到高雄地方法院檢察署地下室，向一戴
      眼鏡之檢察官檢舉許福泰走私槍械等語，而臺灣高雄地方
      法院檢察署楊婉莉檢察官偵辦94年度偵字第16154 號貪污
      案件，曾於94年9 月16日偵查時，提示上開筆錄訊問被告
      甲○○有無向檢察官檢舉走私槍械情事，被告固亦答稱：
      「我是說阿泰要走私槍枝就這樣而已」等語（見偵查影印
      卷第3 頁），然證人即當初受理本件檢舉之檢察官陳正達
      於原審到庭證述：「當初被告總共到我這邊做過一次筆錄
      ，是在地檢署的地下室做的筆錄，製作筆錄的用意只是確
      認身分的動作，因為當初蔡俊士偵辦槍械案件的時候，他
      說有一些線民會提供情資給他，我為了確保這些線民不是
      隨便提供不實的情資，所以我要求蔡俊士，如果有這樣的
      人要帶到地檢署來，讓我作確認，因為如果線民敢來地檢
      署作筆錄就可表示線民不是開玩笑的。其實我製作被告的
      筆錄就只有壹份，就是92年5 月9 日的筆錄。」、「（問
      依照92年5 月9 日當時的筆錄上面所記載，說要作簡單的
      秘密證人的筆錄，所謂的秘密證人到底是要作證哪一方面
      的事情？）當初我訊問的字眼，應該不是秘密證人這幾個
      字，這個可能是書記官自己整理後所做的，甲○○來之前
      我完全無所悉，而且也沒有任何的資料，他是到地檢署我
      見了他之後，他拿出證件，我才知道他的名字，所以作這
      份筆錄與證人保護法的秘密證人筆錄是完全不相干的；所
      以92年5 月9 日我見了被告之後就只有作93偵13834 號影
      卷第29頁、30頁的簡單訊問這份筆錄而已，並沒有再另外
      製作其他的筆錄，因為我叫他來只是要核對身分而已，這
      次筆錄應該有錄音，錄音帶應該是在我自己的94矚重訴2
      號案件裡面」、「（問：在許福泰走私槍械案件，除了92
      年5 月9 日外，在當日以前甲○○有無向你檢舉過該件走
      私槍械的事情？）沒有，5 月9 日我是第一次見到及聽到
      被告的名字和本人」等語（見原審二卷第6 頁）。是被告
      甲○○在上開偵查中所供，即與其在原審及本院審理之辯
      解不符，亦與證人陳正達之上開證述相齟齬，則被告在上
      開偵查之供述是否可信，即非無疑。
    2.而經原審向該院94年度矚重訴2 號之承辦股調得92年5 月
      9 日上午10時15分甲○○、陳益樂之訊問筆錄錄音帶及原
      卷，該次筆錄並未訂入任何卷宗內，也未編地檢署之任何
      案號，就只有筆錄壹張；錄音帶之紙袋一份，另以透明書
      套套住，故該次筆錄後面並無任何海巡署或調查站製作之
      筆錄，有該份筆錄及錄音帶在卷可查，復經原審法院當庭
      勘驗上開訊問筆錄錄音帶結果，錄有：（檢察官問：）現
      在有一件那個有人檢舉的「阿泰」的槍砲案件，希望你們
      兩個配合調查局航海處高雄站辦的案件做一個秘密證人，
      簡單做個筆錄算是個補充喔，這樣，有了解嗎？（均回：
      ）好，了解！等語，有勘驗筆錄1 份附卷可供查考（見原
      審二卷第204 頁），尚無就檢舉之事項及內容有何具體之
      描述。況上開筆錄雖有「發交海調站人員」等字樣，惟該
      份筆錄實際上並未檢附其他筆錄或記錄，並未訂入任何卷
      宗內，也未編地檢署之任何案號，就只有筆錄壹張；錄音
      帶之紙袋一份，另以透明書套套住，已如前述，證人蔡俊
      士亦證稱：我印象中也沒有說他向檢察官檢舉之後，檢察
      官再交給我去詢問製作甲○○筆錄的情形等語（見原審二
      卷第3 頁）。故實難僅憑上述筆錄及錄音帶內容即認甲○
      ○有何具體之申告內容。
    3.承上，92年5 月9 日檢察官調查筆錄尚不足以證明被告甲
      ○○有起訴書所指之犯行。
  (三)況誣告罪之成立，須其申告內容完全出於憑空捏造，若申告
    之內容確非憑空捏造，確屬真實，即不能以誣告罪相繩，查
    許福泰所涉走私案，經臺灣高雄地方法院檢察署於92年8 月
    19日以92年度提起公訴，該案雖經原審法院以92年度重訴字
    第83號及本院95年度上訴字第268 號判決許福泰無罪，有該
    等判決在卷可參（見原審一卷第224 頁～243 頁、原審二卷
    第53～63頁），該等判決諭知許福泰之主要理由，係認被告
    係遭陷害教唆而涉案，其因陷害教唆所取得之證據並無證據
    能力，又查無其他積極證據足資證明許福泰犯罪，自應為無
    罪之判決云云，然該等判決仍認許福泰對於夥同趙崇傑前往
    菲律賓購買槍彈，並運輸、私運進口用以向政府機關詐領獎
    金，係知情參與，而與該犯罪集團之成員趙崇傑等人有犯意
    之聯絡及行為之分擔（即趙崇傑於92年春節期間，偕同王添
    源至許福泰住處，以3 個月為期將給付利息100 萬元，並以
    許育嘉曾經成功領取獎金之現身說法，遊說許福泰出借300
    萬元用以走私香菸，並夾藏槍供相關單位作「績效」，許福
    泰同意後，於92年3 月20日向友人蔡明揚、蔡利國借得300
    萬元後，先行交付趙崇傑200 萬元，並於翌日隨同趙崇傑赴
    菲律賓，在菲期間，趙崇傑又商請許福泰由地下通匯管道，
    於同年3 月27日電匯99萬元至趙崇傑帳戶，嗣趙崇傑於許福
    泰在場之情形下，透過朱浚德介紹，向日本人「根本晃」購
    得20支槍枝後之事實）。又依該等判決記載，本件犯罪是先
    有犯罪計畫，再由趙崇傑邀許福泰參與，許福泰為謀取厚利
    乃決定參與實行，尚非趙崇傑以不存在之犯罪，誘陷許福泰
    入殼。況邀請許福泰犯罪之趙崇傑，為該犯罪集團之成員，
    並非具有偵查犯罪職權之公務員，縱各該共犯不顧「江湖道
    義」，有意出賣「許福泰」，並以犧牲許福泰為手段達到詐
    領鉅額緝槍獎金之目的，致使許福泰暴露犯罪事證，能否據
    此即認為已參與犯罪行為之許福泰，係「陷害教唆」之被害
    人，即非無疑，最高法院執上理由，認實情究竟如何，尚有
    究明之必要，因將該本院無罪之判決撤銷，發回本院續查，
    有最高法院96年台上字第4389號判決在卷可考（見原審二卷
    第64頁）。足見，依最高法院見解，尚不認為許福泰乙案成
    立「陷害教唆」，亦即許福泰之行為仍應課以罪責。
  (四)況上開犯罪集團之其他成員趙崇傑、黃帝裕、于文寶、許迺
    欣、朱浚德等人走私槍械之犯行均分別經法院判決有罪在案
    ，有各該判決書附卷可參（原審二卷第40 至160頁），益證
    許福泰及趙崇傑等人確有走私槍械之行為無疑，因此，退萬
    步而言，縱令本件被告甲○○確有起訴書所指向檢、調單位
    申告或檢舉許福泰走私槍械乙事，則其所申告或檢舉之事既
    非憑空捏造，而屬事實，依前揭說明，即不符合誣告罪之要
    件，而難以誣告罪相繩。
  (五)此外，被告甲○○對於曾於上開時間與趙培盛、陳益樂及許
    福泰在高雄紅毛港南星計畫大門口見面一節，並不爭執（原
    審一卷第87頁），然僅憑此項事實，實難作為認定甲○○有
    上開誣告犯行之積極證據。
五、綜上所述，公訴人所舉前開證據，尚不足使法院達於通常一
    般之人均不致有所懷疑，而得確信其為真實之程度，致使無
    從形成有罪之確信，則依罪證有疑利於被告之證據法則，即
    不得遽為不利被告之認定。此外，復查無其他積極證據足資
    認定被告有何公訴人所指之誣告犯行，原審為被告無罪之諭
    知。並無不合，檢察官上訴指摘原判決諭知被告甲○○無罪
    為不當，非有理由，應予駁回。
六、據上論斷，應依刑事訴訟法第368條，判決如主文。
本案經檢察官李門騫到庭執行職務。
中    華    民    國    97    年    10    月    21    日
                  刑事第四庭    審判長法  官  蕭權閔
                                      法  官  李嘉興
                                      法  官  陳吉雄
以上正本證明與原本無異。
如不服本判決應於收受本判決後10日內向本院提出上訴書狀，其
未敘述上訴理由者，並得於提起上訴後10日內向本院補提理由書
狀（均須按他造當事人之人數附繕本）「切勿逕送上級法院」。
中    華    民    國    97    年    10    月    22    日
                                      書記官  郭蘭蕙
                                                      Q


司法院資訊處製作；財團法人民間司法改革基金會備份。
